臺灣彰化地方法院刑事判決
110年度訴字第841號
公  訴  人  臺灣彰化地方檢察署檢察官
被      告  許志榮



指定辯護人  林志輝律師                   
上列被告因強盜等案件，經檢察官提起公訴（109年度偵緝字第3
66號），本院判決如下：
    主    文
許志榮共同犯恐嚇得利罪，累犯，處有期徒刑拾月。
    犯罪事實
一、許志榮分別與蔡元豪（經本院另案判決）及黃國昇（未經起
    訴，即起訴書所載之「阿星」）為朋友關係。許志榮於民國
    109年3月11日晚間，邀同蔡元豪及黃國昇在彰化縣○○市○○路
    000巷00號的住處聊天，得悉蔡元豪之友人吳宇森有毒品需
    求，且知悉吳宇森為智能障礙人士，認其弱勢可欺，而萌生
    為自己不法所有之意圖，三人遂基於共同實施恐嚇取財、彼
    此分擔犯行之意思聯絡，先由蔡元豪打電話聯絡、邀請吳宇
    森前來彰化商討購毒之事，吳宇森遂自行由雲林縣北港鎮搭
    乘計程車，前往彰化市○○路000號之萊爾富超商等候，再由
    許志榮於同日21時13分許，騎駛機車前往該處將許志榮載回
    英士路住處。待吳宇森進入三樓房間後，黃國昇即作勢點燃
    打火機並揚言要以「打火機燒你」等恐嚇之言語脅迫吳宇森
    交出手機及信用卡等物，許志榮另對吳宇森搜身、捶打吳宇
    森的胸部，防止吳宇森錄音蒐證，致吳宇森心生畏懼而交付
    之。黃國昇復打電話向信用卡公司確認信用卡之刷卡額度，
    再指示吳宇森配合以刷卡換現金的方式取得金錢，並指示蔡
    元豪帶同吳宇森乘坐計程車前往找尋可提供刷卡換現金的銀
    樓業者，然因時間已晚，銀樓均已關門而未遂。
二、許志榮、蔡元豪及黃國昇接續上述意圖為自己不法所有之犯
    意聯絡，於刷卡換現金不成後，又由黃國昇安排至汽車旅館
    住宿事宜，另由蔡元豪騎機車將吳宇森載往蔡元豪住處附近
    等候，許志榮也隨同前往該處，並於109年3月12日凌晨2時
    許，由黃國昇聯絡綽號小邱之男子（無法證明該男子對本案
    事先知情而參與犯行）駕駛白色休旅車前往上址，將吳宇森
    載往彰化縣○○市○○路000號歐遊汽車旅館，許志榮亦騎機車
    載蔡元豪跟隨一同前往旅館住宿。黃國昇、許志榮、蔡元豪
    在汽車旅館房間內均要求吳宇森須刷卡支付旅館費用，且揚
    言要持塑膠水管毆打吳宇森，黃國昇並出手毆打吳宇森的胸
    口，致吳宇森心生畏懼，因而持彰化銀行信用卡刷卡支付房
    費二筆各新臺幣（下同）2,990元及600元（起訴書漏載600
    元）。許志榮、蔡元豪、黃國昇等人即以此方式獲取免付費
    使用房間之財產上不法利益。
三、案經吳宇森訴由彰化縣警察局彰化分局報告臺灣彰化地方檢
    察署檢察官偵查起訴。
    理  由
一、證據能力之說明：
　㈠辯護意旨爭執證人即被害人吳宇森、共犯蔡元豪等人警詢筆
    錄之證據能力（本院卷第370頁），而上述警詢陳述均為審
    判外之陳述，依刑事訴訟法第159條第1項之規定，不予援用
    作為本案之證據。
　㈡證人蔡元豪之偵訊筆錄亦經辯護人爭執其證據能力（本院卷
    第370頁），且其偵訊陳述未經具結，不具備「無顯不可信
    」之條件，故亦排除其證據能力。
　㈢本判決所引用其餘被告以外之人之供述證據，檢察官、被告
    許志榮及辯護人等人均不爭執證據能力，本院審酌該等證據
    取得過程並無瑕疵，與本案待證事實復具相當關聯性，以之
    為本案證據尚無不當，認得為本案證據，依刑事訴訟法第15
    9條之5規定，均有證據能力。又本判決引用為證據之非供述
    證據部分，與本案待證事實間均具有關連性，且無證據證明
    係公務員違背法定程序所取得，是依刑事訴訟法第158條之4
    之反面解釋，自有證據能力。
二、認定犯罪事實所憑的證據及理由：
　　訊據被告固坦承其於上述時、地，騎機車至便利商店搭載告
    訴人吳宇森前往其住處，嗣後亦有騎機車載蔡元豪同往歐遊
    汽車旅館，惟矢口否認有何恐嚇取財及恐嚇得利犯行，辯稱
    ：我沒有參與犯行，蔡元豪、黃國昇及吳宇森在我家中不久
    就離開，我不知道他們去刷卡換現金的事情，後來他們去汽
    車旅館前，蔡元豪打電話給我說怕吳宇森被打，要我一起去
    汽車旅館，我才騎機車載蔡元豪一起過去，我沒有對告訴人
    動手動腳或參與本案犯行（本院卷㈠第365頁、本院卷㈡第100
    至101頁）。另辯護人為被告辯護稱：被告與蔡元豪、黃國
    昇並無犯意聯絡，亦無參與強暴脅迫犯行或謀議分工行為，
    且告訴人在歐遊旅館期間還有去洗澡，有多次可以表達拒絕
    配合的機會，並無達到難以抗拒的程度，論強盜似乎不妥當
    ；另若論強制罪及恐嚇取財，被告並未要從中獲得不法利益
    ，亦未有證人證述被告有何強暴、恐嚇告訴人的行為等語。
    經查：
　㈠蔡元豪及黃國昇於上述時、地，在被告位於彰化縣○○市○○路0
    00巷00號的住處聊天，當天由蔡元豪打電話聯絡、邀請告訴
    人前來彰化商討購毒之事，告訴人遂自行搭計程車坐到彰化
    市○○路000號之萊爾富超商等候，再由被告騎機車前往該處
    將告訴人載回英士路住處，隨後告訴人又在蔡元豪陪同下坐
    計程車去刷卡換現金，但因店家關門而未換到錢，接著蔡元
    豪騎車載告訴人至蔡元豪住處附進等候，後來又有一部白色
    休旅車來把告訴人接到歐遊汽車旅館，並由告訴人刷卡2990
    元、600元支付房間費用等情，業經證人即告訴人、證人蔡
    元豪於本院審理時證述在卷，另經證人即計程車司機謝冠鳴
    於警詢時證述在卷（偵卷第129至132頁），並有監視錄影翻
    拍照片(偵卷第165至173頁)、刷卡收執聯(偵卷第175至177
    頁)、歐遊旅館住宿日報表(偵卷第179至181頁)、彰化銀行
    刷卡明細(偵卷第182至183頁)在卷可稽，且經本院當庭勘驗
    汽車旅館前之監視錄影畫面明確（可見被告騎機車隨同白色
    小客車進入旅館、告訴人持信用卡支付房間費用等畫面），
    此部分事實應可認定。
　㈡被告雖辯稱上述過程中其未對告訴人施用暴力行為，也不知
    道蔡元豪帶告訴人出去刷卡換現金的事情，在汽車旅館內告
    訴人行動自由，未遭脅迫云云，惟查：告訴人於本院審理時
    證稱：蔡元豪於109年3月11日打電話給我，要我坐計程車從
    住處到彰化找他商討購買安非他命之事，我在彰化市的萊爾
    富下車，被告載我到其英士路住處，現場有我、被告、蔡元
    豪、自稱蔡元豪大哥之人（此人應是指黃國昇，其於本院證
    述當天確有在現場，以下稱黃國昇）總共四個人，因為我身
    上的計時器鈴響，被告懷疑我有錄音，所以對我搜身、毆打
    我胸口，黃國昇打電話問郵局客服確定我的卡可以刷15萬後
    ，就作勢點燃打火機要燒我，要我交出手機跟信用卡，並命
    我跟蔡元豪搭計程車去銀樓刷卡購買金飾換現金去買安非他
    命，我很害怕，那時在場的被告都沒有阻止，我便跟蔡元豪
    出門到黃國昇指定的店要刷卡，但店已經關了，沒有換到錢
    。後來蔡元豪騎車載我到蔡元豪家附近等候，被告和黃國昇
    也在那裡來來去去，後來蔡元豪說黃國昇已經開好房間要我
    去住，一台載有載黃國昇的白色車子來載我，黃國昇叫我上
    車，被告騎機車載蔡元豪跟在汽車後面一起去歐遊汽車旅館
    。到旅館先後開了兩間房間，蔡元豪、被告、黃國昇都有叫
    我付房間錢，其中一人威脅要用水管打我，黃國昇則有用力
    捶我胸口一下，我因為害怕，所以刷卡付錢。到了上午他們
    叫計程車來，載我到中央路郵局領錢，我趁機報警才脫離他
    們（見本院卷二第27頁至第58頁）。依上述證詞，證人即告
    訴人是因遭被告等人毆打、脅迫，才會出門去找店家刷卡換
    現金及支付旅館房間費用，且直到上午被帶到郵局去領錢，
    才有機會打電話報警得以脫困，此部分告訴人之指述，有10
    9年3月12日林口長庚醫院診斷書可證（其上記載告訴人受有
    頭皮擦挫傷；疑似左胸挫傷之傷害，見他字第1502號卷第5
    頁)，另有110報案紀錄單兩份，及彰化縣警察局111年3月25
    日彰警勤字第1110020956號函文可參（本院卷㈠第427至430
    頁）。而本院當庭勘驗報案音檔，報案者確為告訴人的聲音
    ，其報案時向警方稱：「救我，有人叫我拿錢給他，他現在
    在我旁邊，我不能跟你講話」、「我在中央路郵局。他威脅
    我要拿錢給他。他叫我要領兩千塊給他」、「他跟我要錢，
    我不給他，他打我、威脅我、來救我。我沒有欠他錢」、「
    他現在叫計程車要載我走」、「（警員問：他是誰，你認識
    的嗎？）答：認識，今天才認識的朋友…儘快，拜託，我很
    害怕」（本院卷㈡第56至57頁），報案內容與證人即告訴人
    前述證詞互核一致。再查告訴人為中度心智障礙人士，有雲
    林縣政府110年11月29日府機社障二字第1102307976號函說
    明及檢送吳宇森身心障礙者鑑定表(本院卷第47至246頁)可
    參，足見告訴人弱勢可欺，則其所述案發時其遭被告等人脅
    迫，因恐懼害怕而配合行事等情，堪以採信。此外，證人蔡
    元豪於本院審理時亦證稱：當天上午「阿星」（應是指黃國
    昇）從汽車旅館帶告訴人出去，後來打電話回來向被告說告
    訴人報警了，叫我們快走，我們聽說被告到了火車站，我去
    問他怎麼了，告訴人說「你再碰我我就報警了」，我就走了
    （本院卷㈡第93至94頁參照），足見蔡元豪、黃國昇及被告
    確實是共同實施犯行，因此當告訴人報警之後，黃國昇才會
    打電話叫被告帶蔡元豪趕快逃走，且事後蔡元豪等人又繼續
    追到火車站找告訴人，因告訴人揚言再度報警才離去，凡此
    經過情形均足以證明案發時告訴人確實遭被告等人脅迫，被
    告辯解顯不可採。是認告訴人於本院審理時指述其由被告載
    往住處後，遭黃國昇毆打、持打火機出言恐嚇，復遭被告搜
    身及毆打，繼又在汽車旅館遭毆打及言詞恐嚇等情，應與實
    情相符。
　㈢證人蔡元豪於本院審理時作證雖表示當日告訴人所為都是心
    甘情願，未遭脅迫，惟查證人蔡元豪為告訴人指述的共犯之
    一，為迴護本身利益，當有避重就輕之可能，然其於審理時
    仍證稱：我於109年3月11日在被告住處與被告聊天，告訴人
    聯繫我說要商討買安非他命之事，到後來是「阿星」（即黃
    國昇）用我的手機與告訴人商討並叫了計程車載告訴人過來
    。被告騎機車載告訴人到其住處，「阿星」（即黃國昇）打
    電話問告訴人的信用卡公司可以刷多少錢後，便要告訴人交
    出手機和提款卡，並要求告訴人到金飾店刷卡換現金去買安
    非他命，並要我跟告訴人去，但金飾店都關門了，沒有買到
    。之後我騎機車載告訴人回我家附近，告訴人要我陪他回家
    ，我不要，他說他媽媽會擔心，我說我爸爸也會擔心，之後
    「阿星」（即黃國昇）和他朋友開車來我家載告訴人，被告
    騎機車載我一起去了歐遊旅館，開了一間房間，後來我拜託
    告訴人再幫我加開一間房間，告訴人拒絕我，我有看到黃國
    昇捶告訴人胸口一下等語（見本院卷二第75頁至第95頁），
    已證述告訴人確實遭毆打、查詢信用卡刷卡額度，顯見告訴
    人是非出於己意而從事刷卡換現金、刷卡付房費等行為，至
    於證人蔡元豪證述告訴人未遭脅迫一節，應是卸責之詞，不
    足採信。
　㈣證人黃國昇於本院審理中作證時雖證述沒有刷卡換現金之事
    、沒有脅迫告訴人刷卡付房費等情，惟查證人黃國昇亦為告
    訴人指述的共犯之一，為迴護本身利益，也會有避重就輕之
    可能，且查證人黃國昇於本院審理時坦承其於109年3月11日
    確實有到被告住處找被告聊天，並見到蔡元豪、告訴人等人
    ，並坦言當天在場僅有四個人，顯見告訴人所稱拿打火機恐
    嚇及徒手毆打他的「大哥」，及蔡元豪所稱出手毆打告訴人
    的「阿星」，就是指證人黃國昇無誤。又證人黃國昇於本院
    證述時坦承其在汽車旅館因為遭告訴人辱罵三字經而出手捶
    打告訴人胸口一下（本院卷㈡第68頁），與告訴人證述其遭
    「大哥」毆打，及證人蔡元豪證述「阿星」黃國昇捶打告訴
    人胸口等情相符，是認證人黃國昇確有對告訴人施暴，至於
    證人黃國昇證述沒有其他脅迫行為、告訴人行動自由云云，
    與前揭報案音檔等客觀證據不合，亦應屬卸責之詞，不可採
    信。
　㈤按刑法第346條第1項所稱之「恐嚇」，祇須行為人以足以使
    人心生畏怖之情事告知他人即為已足，其通知危害之方法並
    無限制，凡一切以直接之言語、舉動，或其他足使被害人理
    解其意義之方法或暗示其如不從將加危害而使被害人心生畏
    怖，並足以影響其意思之決定與行動自由者，均應包括在內
    。而該言語或舉動是否足以使他人生畏怖心，應依社會一般
    觀念衡量之，如行為人之言語、舉動，依社會一般觀念，均
    認係惡害之通知，而足以使人生畏怖心時，即可認屬恐嚇。
    又按共同正犯，係共同實行犯罪行為之人，在共同意思範圍
    內，各自分擔犯罪行為之一部，相互利用他人之行為，以達
    其犯罪之目的，其成立不以全體均參與實行犯罪構成要件之
    行為為要件。共同正犯之意思聯絡，不以數人間直接發生者
    為限，間接之聯絡者，亦包括在內，復不限於事前有所謀議
    ，僅於行為當時有共同犯意之聯絡，於行為當時，基於相互
    之認識，不論明示通謀或相互間默示合致，以共同犯罪之意
    思參與，均屬之；而行為分擔，亦不以每一階段皆有參與為
    必要，倘具有相互利用其行為之合同意思所為，仍應負共同
    正犯之責，蓋共同正犯，於合同意思範圍內，組成一共犯團
    體，團體中任何一人之行為，均為共犯團體之行為，他共犯
    均須負共同責任，初無分別何一行為係何一共犯所實行之必
    要。依前揭認定之事實，證人黃國昇在被告住處曾作勢點燃
    打火機，並揚言「以打火機燒你」等恐嚇之言語脅迫告訴人
    交出手機及信用卡等物，許志榮另對告訴人搜身、捶打告訴
    人胸部，防止其錄音蒐證，黃國昇又命令告訴人前往銀樓刷
    卡購買金飾以變現購買毒品；嗣後，被告一行人以人多勢眾
    的壓力，迫使告訴人前往歐遊旅館，被告等人要求告訴人支
    付房間費用，且揚言要持塑膠水管毆打吳宇森，黃國昇並出
    手毆打告訴人的胸口，衡諸社會一般觀念，此種肢體與言語
    上威嚇行為，足令一般人感覺生命及身體法益受到威脅，客
    觀上雖未至告訴人不能抗拒之程度，惟均已妨害其意思決定
    自由。又被告負責載告訴人前往其住處、對吳宇森搜身、捶
    打吳宇森的胸部，蔡元豪則聯絡告訴人到場、陪同告訴人前
    往刷卡換現金、看管使其前往汽車旅館，黃國昇在被告住處
    及汽車旅館對告訴人為脅迫及施暴行為時，被告均參與其中
    ，足見其等彼此間應具有相互利用之共同犯意，並各自分擔
    部分犯罪行為，應負擔共同正犯之責任。
　㈥綜上，被告前開所辯均不足採。本案事證明確，被告犯行均
    堪以認定，應依法論科。
三、論罪科刑
　㈠按恐嚇取財與強盜罪，二者就其同具有不法得財之意思，及
    使人交付財物而言，固無異趣，但就被害人是否喪失意思自
    由，不能抗拒言之，前者被害人尚有意思自由，後者被害人
    之意思自由已被壓制，達於不能抗拒之程度，故恐嚇取財罪
    ，其恐嚇行為雖不以將來之惡害通知為限，即以目前之危害
    相加，亦屬之，但必其強暴、脅迫手段，尚未使被害人達於
    不能抗拒之程度始可，如其強暴、脅迫行為，已使被害人喪
    失意思自由，達於不能抗拒之程度，即應構成強盜罪，而非
    恐嚇取財罪。查被告與黃國昇等人在被告住處與歐遊旅館所
    為之恐嚇手段，是以言詞恐嚇、作勢點燃打火機（並未將打
    火機碰觸告訴人身體）、徒手毆打等短暫施暴方式為之，另
    依本院勘驗汽車旅館前告訴人支付費用的監視錄影畫面所見
    ，告訴人舉止尚未有行動直接受控之情狀，是認被告等人所
    為，尚未使告訴人自由意識受到全面壓制而達不能抗拒之程
    度，僅屬恐嚇之犯行，以此強暴、脅迫方式恐嚇告訴人刷卡
    換現金，及支付房間費，以獲取免付費使用房間之財產上利
    益等犯行，分別係犯刑法第346條第1項、第3項之恐嚇取財
    未遂罪（犯罪事實一部分）及刑法第346條第2項之恐嚇得利
    罪（犯罪事實二部分）。公訴意旨指上述犯行係觸犯刑法第
    328條第4項、第1項之「強盜取財未遂罪」，及刑法第328條
    第2項之「強盜得利罪」，容有未洽，已如前述，然起訴之
    基本社會事實同一，本院並已告知變更之罪名予被告與辯護
    人陳述及辯護之機會，堪認已保障被告之訴訟防禦權，應依
    法變更起訴法條。
　㈡被告與黃國昇、蔡元豪就上開犯罪事實一、二所示犯行，互
    有犯意聯絡及行為分擔，已如前述，為共同正犯。
　㈢被告先後兩次恐嚇取財未遂、恐嚇得利之行為，係基於同一
    犯罪之決意而為之各個舉動，且於密切接近之時地實施，各
    行為之獨立性極為薄弱，依一般社會健全觀念難以強行分離
    ，且係侵害同一法益，在刑法評價上，以視為數個舉動之接
    續施行，合為包括之一行為予以評價，較為合理，故屬接續
    一行為。被告上開所為，係以一行為而觸犯數罪名（「恐嚇
    取財未遂罪」及「恐嚇得利罪」），為想像競合犯，應依刑
    法第55條之規定，從情節較重之恐嚇得利罪處斷。
　㈣起訴書記載被告前因毒品案件，經本院以105年度簡字第2076
    號判決判處有期徒刑6月確定，於106年9月29日執行完畢，
    有臺灣高等法院被告前案紀錄表在卷可按，又被告對於本院
    提示之臺灣高等法院被告全國前案紀錄表，於本院審理時表
    示有構成累犯等語（見本院卷㈡第104頁），則依其前案紀錄
    及陳述，其受有期徒刑之執行完畢，5年內故意再犯本案有
    期徒刑以上之罪，應可認定為累犯。而其本案犯罪並不因累
    犯之加重致其所受刑罰因而受有超過其所應負擔罪責，及使
    其人身自由因而受過苛侵害之情形，適用累犯加重之規定，
    核無司法院大法官釋字第775號解釋所稱「不符合罪刑相當
    原則、抵觸憲法第23條比例原則」之情形，應依刑法第47條
    第1項之規定，加重其刑。
　㈤爰以行為人責任為基礎，審酌被告正值青年，不思循正當管
    道獲取財物而為本案犯行，強迫心智障礙之弱勢告訴人刷卡
    換現金、支付房間費，並造成告訴人心生畏懼，內心感到不
    安，犯罪情節難謂輕微，兼衡被告各犯行之動機、目的、手
    段、參與程度、犯罪所致具體危害程度，及其犯後否認犯行
    且迄今未與告訴人和解，並考量被告國中畢業、家庭經濟狀
    況勉持等一切情狀，量處如主文所示之刑。
四、沒收：
　　被告共同犯如事實欄二所示犯行取得之利益，固為犯罪所得
    ，惟共犯蔡元豪已賠償告訴人1萬元而與之達成和解，此有
    告訴人對蔡元豪提出之刑事撤回告訴狀、共犯蔡元豪因本案
    遭判刑之110年度訴字第824號刑事判決附卷可稽（本院卷㈡
    第9、19頁），堪認犯罪所得已實際返還告訴人，爰依刑法
    第38條之1第5項之規定，不予宣告沒收。
據上論斷，應依刑事訴訟法第299條第1項前段、第300條，判決
如主文。
本案經檢察官邱呂凱提起公訴，檢察官楊閔傑到庭執行職務。
中　　華　　民　　國　　111 　年　　6 　　月　　23　　日
                  刑事第四庭  審判長法  官  余仕明
                                    法  官  許家偉
                                    法  官  黃玉齡
以上正本證明與原本無異。
如不服本判決應於收受判決後20日內向本院提出上訴書狀，並應
敘述具體理由；其未敘述上訴理由者，應於上訴期間屆滿後20日
內向本院補提理由書（均須按他造當事人之人數附繕本）「切勿
逕送上級法院」。
告訴人或被害人對於判決如有不服具備理由請求檢察官上訴者，
其上訴期間之計算係以檢察官收受判決正本之日期為準。　　 
中　　華　　民　　國　　111 　年　　6 　　月　　23　　日
                                    書記官  吳育嫻　　　
附錄本案論罪科刑法條：
中華民國刑法第346條
⑴意圖為自己或第三人不法之所有，以恐嚇使人將本人或第三人
  之物交付者，處6月以上5年以下有期徒刑，得併科3萬元以下
  罰金。
⑵以前項方法得財產上不法之利益或使第三人得之者，亦同。
⑶前二項之未遂犯罰之。